【裁判字號】    99,交聲,3997
【裁判日期】    991123
【裁判案由】    聲明異議
【裁判全文】
臺灣臺中地方法院交通事件裁定        99年度交聲字第3997號
原處分機關  交通部公路總局臺中區監理所
異  議  人
即受處分人  王峻偉
上列異議人即受處分人因違反道路交通管理處罰條例案件，對於
交通部公路總局臺中區監理所中華民國99年10月19日所為之裁決
（中監違字第裁60-HD0000000號），聲明異議，本院裁定如下：
    主    文
原處分關於裁處罰鍰逾新臺幣貳萬元部分撤銷。
前項撤銷部分，王峻偉不罰。
其餘異議駁回。
    理    由
一、原處分機關處分意旨係以：異議人即受處分人（下稱異議人
    ）王峻偉於民國98年7月17日凌晨1時20分許，駕駛車牌號碼
    XG3-552號重型機車，在臺中縣清水鎮○○路107巷安興宮前
    ，因「酒後駕車，呼氣酒精值為0.69MG/L」之違規，為臺中
    縣警察局清水分局警備隊員警以其有違反道路交通管理處罰
    條例第35條第1項第1款規定之行為製單舉發，並經原處分機
    關依道路交通管理處罰條例第35條第1項第1款、第68條第2
    項、第24條及違反道路交通管理事件統一裁罰基準及處理細
    則第41條、第43條及第44條之規定，以中監違字第裁60-HD0
    000000號裁決書裁處異議人罰鍰新臺幣（下同）45,000元，
    並記違規點數5點，施以道安講習，於法並無不合等語。
二、異議人聲明異議意旨略以：依據行政罰法第26條規定，一行
    為同時觸犯刑事法律及違反行政法上義務規定者，依刑事法
    律處罰之。伊酒後駕車行為業經臺灣臺中地方法院檢察署檢
    察官為緩起訴處分，並已繳納25,000元緩起訴處分金，今監
    理機關復對伊裁處罰鍰45,000元，已違反上開一事不二罰之
    原則，爰依法請求撤銷原處分有關罰鍰部分，以維公平正義
    原則等語。
三、按汽車駕駛人，駕駛汽車經測試檢定有酒精濃度超過規定標
    準者，處15,000元以上60,000元以下罰鍰，並當場移置保管
    其車輛及吊扣其駕駛執照1 年；汽車駕駛人有飲用酒類後其
    吐氣所含酒精濃度超過每公升0.25毫克以上者，不得駕車，
    道路交通管理處罰條例第35條第1項第1款、道路交通安全規
    則第114條第2款分別定有明文。復按汽車駕駛人，有第35條
    第1項第1款規定之情形時，應接受道路交通安全講習，道路
    交通管理處罰條例第24條第1項第2款亦有明定。又按一行為
    同時觸犯刑事法律及違反行政法上義務規定者，依刑事法律
    處罰之。但其行為應處以其他種類行政罰或得沒入之物而未
    經法院宣告沒收者，亦得裁處之。前項行為如經不起訴處分
    或為無罪、免訴、不受理、不付審理之裁判確定者，得依違
    反行政法上義務規定裁處之，行政罰法第26條亦有明文規定
    ，即所謂一事不二罰原則，依該規定之立法理由觀之：「一
    行為同時觸犯刑事法律及違反行政法上義務規定時，由於刑
    罰與行政罰同屬對不法行為之制裁，而刑罰之懲罰作用較強
    ，故依刑事法律處罰，即足資警惕時，實無為一事二罰再處
    行政罰之必要。且刑事法律處罰，由法院依法定程序為之，
    較符合正當法律程序，應予優先適用。但罰鍰以外之沒入或
    其他種類行政罰，因兼具維護公共秩序之作用，為達行政目
    的，行政機關仍得併與裁處」，是上開關於罰鍰以外之其他
    如「吊扣駕駛執照、記違規點數」等之裁罰性不利處分即屬
    其他種類行政罰，亦得併予裁處之，乃不在一事不二罰之範
    圍內。又刑事訴訟法第253條之2規定，檢察官為緩起訴處分
    ，得命被告於一定期間內履行「向公庫或指定之公益團體等
    支付一定之金額」，此一命被告為金錢給付的部分，應得被
    告之同意。該命被告為金錢給付部分，並得為民事強制執行
    名義。檢察官課被告以上之負擔，由於此負擔雖非「刑罰」
    ，但性質上可謂實質的制裁，且造成被告權利受限制的影響
    ，則異議人上開違反刑事法律禁止規範之犯罪事實既已明確
    ，僅因檢察官採取緩起訴處分之替代性刑事處遇手段，未將
    該案逕行起訴或聲請簡易判決處刑，致其後適用之刑事訴訟
    程序有所區別，然就異議人負有支付一定金額予檢察官指定
    機構之義務而言，其如未在上開指定期間內確實履行義務，
    依刑事訴訟法第253條之3第1項第3款規定，異議人將遭受撤
    銷緩起訴處分之不利益；反之，倘其確實遵守並履行各項緩
    起訴條件，除非合於刑事訴訟法第260條所定情形之1，否則
    異議人即無再就同一案件遭受刑事訴追之虞，從而，異議人
    已因上開緩起訴處分而剝奪其財產權，主觀上前揭金錢給付
    義務亦具有強制性、懲罰性，雖不若易科罰金係以支付金錢
    作為自由刑之替代，惟經由緩起訴處分條件之履行使其免於
    遭檢察官發動起訴程序，仍具有替代刑罰之效果，廣義而言
    ，應屬前揭所稱之「實質刑事法律處罰」，而有行政罰法第
    26 條第1項「一事不二罰」規定之適用，即係履行檢察官為
    緩起訴處分命令，與受刑事處罰無異，自不應再受行政裁罰
    （臺灣高等法院暨所屬法院96年法律座談會刑事類提案第36
    號審查意見參照）。
四、另按前項汽車駕駛人，經裁判確定處以罰金低於本條例第92
    條第3 項所訂最低罰鍰基準規定者，應依本條例裁決繳納不
    足最低罰鍰之部分，道路交通管理處罰條例第35條第8 項定
    有明文。故異議人所支付之緩起訴處分金，若低於上開規定
    者，仍應裁決繳納不足最低罰鍰之部分，始為適法。又緩起
    訴處分金既屬前揭所稱之「實質刑事法律處罰」，其性質上
    類似刑事確定裁判所處以之罰金刑，雖有行政罰法第26條第
    1 項規定之適用，然若行為人所支付之緩起訴處分金，未達
    道路交通管理處罰條例第92條第3 項所訂最低罰鍰基準規定
    者，依道路交通管理處罰條例第35條第8 項規定，即須補繳
    不足最低額罰鍰之部分，始為適法。因此，法院僅得就行為
    人已依緩起訴處分為公益捐款部分予以撤銷，並為不罰之諭
    知（臺灣高等法院暨所屬法院97年法律座談會刑事類提案第
    39號法律問題研討結果參照）。
五、經查，本件異議人於98年7月17日凌晨1時20分許，駕駛車牌
    號碼XG3-552號重型機車，在臺中縣清水鎮○○路107巷安興
    宮前，不慎自行跌倒。經警據報至現場處理，異議人因傷送
    醫，並抽血檢驗其血液中酒精濃度，結果為137.7MG/DL，換
    算吐氣中酒精濃度為0.69MG/L，超過法定標準值之違規事實
    ，除由臺中縣警察局清水分局警備隊員警予以舉發外，另移
    送臺灣臺中地方法院檢察署檢察官偵查後，於98年10月8日
    以98年度偵字第20903號為緩起訴處分確定，命異議人應向
    臺中市政府（戶名：臺中市政府教育發展基金）支付25,000
    元，且其緩起訴期間業於99年10月7日期滿，未經撤銷等情
    ，此有臺中縣警察局舉發違反道路交通管理事件通知單、原
    處分機關違反道路交通管理事件裁決書、臺灣臺中地方法院
    檢察署檢察官98年度偵字第20903號緩起訴處分書、臺中市
    政府99年6月28日府教體字第0990171256號函暨自行收納款
    項統一收據收據聯、臺灣高等法院被告前案紀錄表各1份在
    卷可稽。是異議人前開酒後駕車經測試檢定超過法定標準之
    行為，係一行為同時觸犯刑事法律及違反行政法上之義務規
    定，揆諸前揭說明，對於性質相同之金錢裁罰，既已依刑事
    法律制裁，即無再依行政法為相同處罰之必要。本件異議人
    所支付上開具有罰金性質之緩起訴處分金25,000元，未達道
    路交通管理處罰條例第92條第3項所訂最低罰鍰基準規定（
    按依違反道路交通管理事件統一裁罰基準表之規定，駕駛人
    駕駛機器腳踏車違反道路交通管理處罰條例第35條第1項第1
    款之規定，駕駛人吐氣所含酒精濃度超過每公升0.55亳克以
    上，在限期內到案者，處罰鍰45,000元），依該條例第35條
    第8項之規定，尚須補繳不足最低罰鍰之差額20,000元（即
    最低罰鍰45,000元扣除異議人支付之緩起訴處分金25,000元
    ）。是原處分機關就行政罰之罰鍰部分，應僅得就異議人所
    繳納不足最低罰鍰基準額之差額部分裁處罰鍰，原處分機關
    漏未斟酌及此，對異議人裁處罰鍰45,000元部分，其中罰鍰
    25,000元部分有違行政罰法第26條第1項「一事不二罰」之
    規定，自有未當。是異議人就原處分關於罰鍰逾20,000元部
    分所為異議，為有理由，應由本院將原處分關於該部分撤銷
    ，另為異議人不罰之諭知；但其就差額20,000元部分之異議
    ，則無理由，應予駁回。至原處分機關另裁處異議人記違規
    點數5點，施以道安講習部分，聲明異議意旨並未指摘及此
    ，此部分之處分自非屬本院應予審究之範圍，附此敘明。
據上論斷，應依道路交通管理處罰條例第87條第2項，道路交通
事件處理辦法第18條、第19條前段，裁定如主文。
中    華    民    國    99    年    11    月    23    日
                  交通法庭  法  官  黃麗玲
上正本證明與原本無異。
如不服本裁定，應於送達後五日內，向本院提出抗告狀（須附繕
本）。
中    華    民    國    99    年    11    月    23    日
                            書記官  黃毅皓

司法院資訊處製作；財團法人民間司法改革基金會備份。
